【裁判字號】    90,台上,6535
【裁判日期】    901025
【裁判案由】    貪污
【裁判全文】
最高法院刑事判決                                九十年度台上字第六五三五號
    上  訴  人  甲○○
    選任辯護人  楊漢東律師
    上  訴  人  乙○○
    選任辯護人  周燦雄律師
右上訴人等因貪污案件，不服台灣高等法院台南分院中華民國八十九年七月二十四日
第二審更審判決（八十九年度上更(二)字第一九六號，起訴案號：台灣嘉義地方法院檢
察署八十五年度偵字第七四五一號、八十六年度偵字第四一四八號），提起上訴，本
院判決如左：
    主  文
原判決撤銷，發回台灣高等法院台南分院。
    理  由
本件原判決認定上訴人甲○○、乙○○於民國八十三年至八十四年間，分別任台灣省
自來水股份有限公司第五區管理處（下稱水公司五區處）六腳營運所之主任及技術士
，均為依據法令從事公務之人員。該公司為貫徹政府防治烏腳病之目標，自八十一年
起即頒行「台灣省烏腳病流行三度地區補助自來水計畫」（下稱補助計畫），侯福成
已於八十四年九月二十六日申請獲准接水，復於同月三十日以同一建物使用執照、同
一戶籍內其妻蔡秀玉名義申請，又恐重複申請不能核准，乃委由乙○○辦理。甲○○
、乙○○均明知該申請與補助計畫所稱「補助自來水者，原則以設有戶籍者為準，凡
已補助有案者，不予補助」之規定不符，而承辦人員許瑞玟業已查覺侯福成、蔡秀玉
夫妻重複申請，告知乙○○並將申請資料交付，乙○○持往甲○○商量，二人即基於
間接圖利之犯意聯絡，由乙○○轉知許瑞玟，甲○○指示准許蔡秀玉重複申請，許瑞
玟乃在蔡秀玉「用水設備申請書」上註明「世寶拿來，主任簽准」，嗣後由乙○○負
責施工侯福成、蔡秀玉名義申請之用水設備工程，共同圖利侯福成、蔡秀玉夫妻接水
補助費新台幣（下同）六萬一千一百五十四元等情。因而撤銷第一審判決，改判論處
上訴人甲○○、乙○○共同依據法令從事公務之人員，對於主管之事務，間接圖利罪
刑。固非無見。
惟查：(一)、按有罪之判決書應記載事實，刑事訴訟法第三百零八條定有明文。所謂事
實，不僅指犯罪之行為而言，即犯罪之時間、處所、動機、目的、手段、結果等與論
罪科刑有關之事項，亦應為明確記載。按修正前貪污治罪條例第六條第一項第四款之
對於主管之事務，直接或間接圖私人不法利益罪，所稱之主管事務，係指對於自己所
主掌管理與執行權責範圍內之事務而言，此種主管事務，究係主辦或兼辦，係出於法
令之直接授予或主管長官之事務分配均非所問；又直接圖利係指其行為結果可直接獲
得不法利益，無須中間行為或事實之介入者而言；而間接圖利，則以迂迴曲折之方法
或中間介以其他事實，使自己或私人獲得不法之利益而言。原判決事實欄認定上訴人
甲○○等對於與補助規定不符之蔡秀玉申請自來水接水案予以核准施工，圖利蔡秀玉
夫婦補助費六萬一千五百元。然對於依法令從事公務之上訴人等其主管事務究竟為何
？本件核准補助費之事務是否屬之，原判決並未於事實欄載明，已失所依據，自有未
合。又原判決事實似認經上訴人甲○○之核准及乙○○之施工行為，已直接使蔡秀玉
等毋庸繳交同補助金額之自來水管線施工費用而獲得不法利益，卻又認定上訴人構成
間接圖利罪責，究竟係介入何種迂迴行為或中間事實，使蔡秀玉夫婦獲得不法利益，
原判決事實欄未予載明，理由欄又未說明認定之依據及其心證之理由，亦有判決理由
不備之可議。(二)、依卷內資料，政府為防治烏腳病之流行與新發生，對於流行度三度
地區內離自來水管線較遠，接用自來水較困難之集居戶、零星戶及低收入戶等，因接
水費較高，住戶多難以負擔，而自來水公司為事業單位，限於其營業章程及財務情形
，無法補助住戶接水。為貫徹政府完成烏腳病防治之目標，由省政府補助裝接自來水
之費用。對於預定辦理效益較佳之住戶接水，原則以每戶單價不超過六萬五千元或急
迫需要者為優先（見調查站卷附件五）。若申請人之申請裝接自來水經核准施工完成
，即由承辦人員許瑞玟製作八十四年度台灣省烏腳病流行第三度地區補助接用自來水
外線計畫「執行結果」「經費動支」情形明細表，送請業務員陳清助及上訴人甲○○
核章後，向省政府申請補助（見前引調查站卷第六十七頁、六十八頁上開明細表及第
十六、十九頁陳清助之訊問筆錄）。又若原判決認定上訴人甲○○明知蔡秀玉之申請
案不符補助規定不虛，則持該登載不實內容之明細表向省政府申請補助，有無構成行
使登載不實之罪責，原判決未進一步調查審認，同有審理未盡及判決理由不備之違誤
。(三)、又依卷附水籍資料袋，蔡秀玉部分係八十四年九月三十日提出用水設備工程之
申請，何以有關侯金長、侯福成、蔡秀玉自來水共同外線之設計卻早於其申請之前之
八十四年九月二十七日即已完成？又該共同管線部分計四○m＼m、一四○M 、施工價
格為十五萬二千一百七十六元；該共同管線設計可銜接較遠端之侯金長及侯福成之房
屋之水管外線（見前引用水設備設計書背面之設計圖），是否不因蔡秀玉（共同管線
之近端）有無申請用水，均不影響共同管線之口徑長度及施工費用？是否因蔡秀玉嗣
後提出申請獲准，方一併分攤該共同管線之費用？該分攤之依據為何？又若蔡秀玉毋
須分攤共同管線之費用，則侯金長、侯福成則應繳納超過六萬五千元補助費用二萬四
千零十六元部分（152176/2=76088,76088+12928=89016,00000-00000=24016），凡此
攸關本件所圖得不正利益之計算及圖利對象之認定，有進一步調查之必要，原判決未
進一步調查，逕以補助清冊（該內容似有登載不實）所載之數額認定蔡秀玉因此受有
之不法利益為六萬一千一百五十四元，尚嫌速斷而不足以昭信服。以上或為上訴意旨
所指摘，或為本院得依職權調查之事項，應認原判決仍有撤銷發回更審之原因。
據上論結，應依刑事訴訟法第三百九十七條、第四百零一條，判決如主文。
中      華      民      國     九十     年      十      月    二十五    日
                              最高法院刑事第十庭
                                  審判長法官  陳  炳  煌
                                        法官  陳  正  庸
                                        法官  韓  金  秀
                                        法官  吳  信  銘
                                        法官  徐  文  亮
      右正本證明與原本無異
                                              書  記  官
中      華      民      國     九十     年      十      月    二十九    日


司法院資訊處製作；財團法人民間司法改革基金會備份。
